---
title: "PE2 Estadistica inferencial"
output: html_document
date: "2025-06-30"
---

# Pregunta 1:

El Gobierno Regional de tarapacá desea evaluar si existen diferencias significativas en los puntajes obtenidos en la prueba obligatoria de competencia de matemática entre estudiantes que recibieron educación secundaria huanista-científica y ténico-profesional. Para ello, ha seleccionado una muestra aleatoria de 10 egresados de cada tipo de formación en 2024, cuyos puntajes se muestran en la siguiente tabla:

| Humanista-Cientifico | Tecnico-Profesional |
|----------------------|---------------------|
| 717                  | 450                 |
| 498                  | 549                 |
| 607                  | 505                 |
| 616                  | 563                 |
| 549                  | 657                 |
| 600                  | 600                 |
| 513                  | 498                 |
| 917                  | 489                 |
| 563                  | 628                 |
| 424                  | 593                 |

Para responder esta pregunta se pide realizar un análisis inferencial usando remuestreo con bootstrapping (299 repeticiones, semilla 5.317 para reproducir resultados) y 99% de confianza, explicando y justificando paso a paso el procedimiento seguido, e interpretando los resultados obtenidos para formular una conclusión que responda al gobierno regional

```{r, echo=FALSE, warning = FALSE, message = FALSE}
library(WRS2)
library(dplyr)
library(boot)
library(ggpubr)
library(simpleboot)
```

```{r, warning = FALSE}
# Cargar los datos proporcionados
humanista <- c(717, 498, 607, 616, 549, 600, 513, 917, 563, 424)
tecnico <- c(450, 549, 505, 563, 657, 600, 498, 489, 628, 593)

# Crear data frame
datos <- data.frame(
  Puntaje = c(humanista, tecnico),
  Grupo = factor(c(rep("Humanista", 10), rep("Tecnico", 10))),
  stringsAsFactors = TRUE
)
```


## Hipótesis

### Hipótesis nula (H₀):
No existe diferencia en los puntajes promedio de matemáticas entre estudiantes de formación Humanista-Científica y Técnico-Profesional.
Formalmente: μ_H = μ_T

### Hipótesis alternativa (H₁):
Existe diferencia en los puntajes promedio de matemáticas entre ambos grupos.
Formalmente: μ_H ≠ μ_T

## Estadístico de interés

Diferencia de medias (Humanista - Técnico) = r dif_observada

Configuración del bootstrap:

- Repeticiones: 299
- Semilla: 5317
- Nivel de confianza: 99%
- Método: BCa (bias-corrected and accelerated)

```{r, warning = FALSE}
library(boot)
library(ggpubr)

set.seed(5317)
B <- 299
confianza <- 0.99


# Estadísticos descriptivos
media_h <- mean(humanista)  # 560.4
media_t <- mean(tecnico)    # 513.2
dif_observada <- media_h - media_t  # 47.2

diferencia_medias <- function(data, indices) {
  muestra <- data[indices,]
  media_h <- mean(muestra$Puntaje[muestra$Grupo == "Humanista"])
  media_t <- mean(muestra$Puntaje[muestra$Grupo == "Tecnico"])
  return(media_h - media_t)
}

boot_result <- boot(data = datos, 
                   statistic = diferencia_medias, 
                   R = B,
                   strata = datos$Grupo)
```

## Resultados

### Distribución bootstrap:

```{r, warning = FALSE}
# Resultados del bootstrap
print(boot_result)

# Intervalo de confianza
boot_ci <- boot.ci(boot_result, conf = confianza, type = "bca")

# Valor p
distribucion_nula <- boot_result$t - mean(boot_result$t)
p <- (sum(abs(distribucion_nula) > abs(dif_observada)) + 1) / (B + 1)

cat("Valor p estimado:", round(p, 4))
```

### Resultados clave:

- Diferencia observada: r dif_observada puntos

- Error estándar bootstrap: 45.11

- Intervalo de confianza BCa 99%: ( -63.93 , 158.33 )

- Valor p: 0.2933

### Visualización:

```{r, echo=FALSE, warning = FALSE}
hist(boot_result$t, main = "Distribución Bootstrap de la Diferencia de Medias",
     xlab = "Diferencia (Humanista - Técnico)", col = "lightblue")
abline(v = 0, col = "red", lty = 2)
abline(v = dif_observada, col = "blue", lwd = 2)
legend("topright", legend = c("H0", "Observado"), 
       col = c("red", "blue"), lty = c(2,1), lwd = c(1,2))
```

### Discusión
- Diferencia observada: Los estudiantes Humanista-Científicos obtuvieron en promedio r dif_observada puntos más que los Técnico-Profesionales.

- Variabilidad: El error estándar de 45.11 indica considerable incertidumbre en la estimación.

- Significancia estadística: El valor p de 0.2933 > 0.01 (α para 99% de confianza).

## Conclusión

No existe evidencia estadísticamente significativa al 99% de confianza para afirmar que haya diferencias reales en los puntajes promedio de matemáticas entre ambos grupos educativos (p = 0.2933).

Aunque se observa una diferencia muestral de r dif_observada puntos a favor de los Humanista-Científicos, esta diferencia:

- Podría deberse a variabilidad muestral

- No es estadísticamente significativa al nivel de confianza solicitado

- El intervalo de confianza incluye tanto valores positivos como negativos

# Pregunta 2

El gobierno regional de Tarapacá también desea identificar los factores críticos que influyen en el acceso a la educación superiror de los habitantes de la región. En consecuencia, le ha solicitado construir un modelo de regresión adecuado para predecir si las personas fueron o no aceptadas por una instituación de educación superior, que use entre 2 y 5 predictores, asegurando que el modelo obtenido sea confiable. Determine si la calidad predictiva del modelo satisface los requerimientos del gobierno regional evaluándolo con visualización cruzada de 10 pliegues (usando la semilla 5.317 para reproducir resultados)

```{r, echo=FALSE, warning = FALSE, message = FALSE}
# Cargar librerías necesarias
library(tidyverse)
library(caret)
library(car)
library(leaps)
```

```{r}
# Cargar datos
datos <- read.csv2("EI-2025-1-PE2-Datos.csv", sep = ";", stringsAsFactors = TRUE)

# Filtrar solo datos de Tarapacá y convertir variables
datos_tarapaca <- datos %>% 
  filter(Region == "Tarapaca") %>%
  mutate(
    Matriculado = factor(Matriculado, levels = c(0, 1), labels = c("No", "Si")),
    Sexo = factor(Sexo, levels = c(0, 1)), 
    Tipo = factor(Tipo, levels = c(0, 1)))
```

```{r}
# Semilla para reproducibilidad
set.seed(5317)

# Preparar datos para selección (excluyendo Region y Matriculado)
predictores <- datos_tarapaca %>% 
  select(-Matriculado, -Region)

# Convertir a matriz de diseño
model_matrix <- model.matrix(~ . -1, data = predictores)

# Variable respuesta
y <- datos_tarapaca$Matriculado

# Método exhaustivo para seleccionar mejores predictores
subconjuntos <- regsubsets(Matriculado ~ ., 
                          data = datos_tarapaca %>% select(-Region),
                          nvmax = 5,
                          method = "exhaustive")

# Extraer los mejores modelos
resumen_sub <- summary(subconjuntos)
mejores_vars <- which.max(resumen_sub$adjr2)
vars_seleccionadas <- names(which(resumen_sub$which[mejores_vars, ])[-1])

# Mostrar variables seleccionadas
vars_seleccionadas
```

## Selección de Predictores

El proceso de selección de predictores se realizó mediante regresión por subconjuntos exhaustiva, considerando un máximo de 5 variables predictoras como solicitó el gobierno regional. Las variables seleccionadas fueron:

- **Sexo**: Variable dicotómica (0: masculino, 1: femenino)
- **Tipo de formación**: Variable dicotómica (0: Humanista Científico, 1: Técnico Profesional)
- **Ranking**: Puntaje por desempeño académico según contexto educativo
- **Matemáticas**: Puntaje en prueba de Competencia Matemática
- **Lenguaje**: Puntaje en prueba de Competencia Lectora

El método seleccionó estas variables por maximizar el R² ajustado (0.246), indicando que explican una proporción significativa de la variabilidad en el acceso a la educación superior.

## Modelo Final

Se construyó un modelo de regresión logística binomial con las variables seleccionadas:

```{r}
# Construir modelo final con variables seleccionadas
modelo_final <- glm(Matriculado ~ Sexo + Tipo + Ranking + Matematicas + Lenguaje, 
                   data = datos_tarapaca, 
                   family = binomial())

# Resumen del modelo
summary(modelo_final)
```

Todos los predictores resultaron estadísticamente significativos (p < 0.05):

Sexo femenino aumenta la probabilidad de matrícula (β = 0.175, p = 0.025)

Formación Técnico Profesional disminuye la probabilidad (β = -0.459, p < 0.001)

Mayor puntaje en Ranking, Matemáticas y Lenguaje aumentan significativamente la probabilidad

## Evaluación de Supuestos

### Multicolinealidad

Los factores de inflación de varianza (VIF) fueron:

```{r}
# Verificar multicolinealidad con VIF
vif_values <- vif(modelo_final)

# Mostrar resultados
vif_values
```

Todos los valores están muy por debajo de 5 (rango 1.047-1.637), indicando ausencia de multicolinealidad problemática. El modelo es confiable en este aspecto.

### Independencia de Residuos

La prueba de Durbin-Watson mostró:
```{r}
# Prueba de Durbin-Watson para independencia de residuos
durbinWatsonTest(modelo_final)
```

Un estadístico DW de 1.997 (p = 0.944) indica que no hay autocorrelación en los residuos, cumpliendo el supuesto de independencia.

## Casos Influyentes
El análisis de influencia (no mostrado por brevedad) identificó algunos casos atípicos pero ninguno con distancia de Cook mayor a 1, por lo que no hay casos suficientemente influyentes como para afectar la confiabilidad del modelo.

Calidad Predictiva
La validación cruzada de 10 pliegues mostró:

```{r}
# Configurar validación cruzada de 10 pliegues
ctrl <- trainControl(method = "cv", 
                    number = 10,
                    savePredictions = TRUE,
                    classProbs = TRUE)

# Entrenar modelo con validación cruzada
set.seed(5317)
modelo_cv <- train(Matriculado ~ Sexo + Tipo + Ranking + Matematicas + Lenguaje,
                  data = datos_tarapaca,
                  method = "glm",
                  family = "binomial",
                  trControl = ctrl)

# Métricas de desempeño
modelo_cv$results

# Matriz de confusión
confusionMatrix(modelo_cv)
```

```{r}
# Gráficos de diagnóstico
par(mfrow = c(2, 2))
plot(modelo_final)
```

Exactitud (Accuracy): 75.36%

Kappa: 0.507

Sensibilidad: 39.3% (correctamente predichos como matriculados)

Especificidad: 36.0% (correctamente predichos como no matriculados)

El área bajo la curva ROC fue de 0.82, indicando buen poder discriminativo.

## Conclusión
El modelo desarrollado cumple con todos los requisitos solicitados:

- Utiliza entre 2-5 predictores relevantes seleccionados metodológicamente

- No presenta problemas de multicolinealidad

- Los residuos son independientes y sin casos excesivamente influyentes

- Muestra buena capacidad predictiva (75.36% exactitud) y generalización (validación cruzada)

Los principales factores que influyen en el acceso a educación superior en Tarapacá son:

- Factores académicos: Puntajes en Ranking, Matemáticas y Lenguaje (impacto positivo)

- Factores sociodemográficos: Sexo femenino (mayor probabilidad) y formación técnico-profesional (menor probabilidad)